【裁判字號】    88,易,3095
【裁判日期】    891031
【裁判案由】    詐欺
【裁判全文】
台灣台北地方法院刑事判決                        八十八年度易字第三九五號
    公  訴  人  臺灣臺北地方法院檢察署檢察官
    被      告  甲○○
                乙○○
    選任辯護人  陳信亮律師
右列被告因詐欺案件，經檢察官提起公訴（八十八年度偵緝字第三０三號），本院判
決如左：
    主  文
甲○○、乙○○均無罪。
    理  由
一、公訴意旨略以：被告甲○○、乙○○夫妻共同意圖為自己不法之所有，明知渠等
    二人已陷於無償債能力之嚴重狀態，竟於民國八十一年十一月間，在台北市○○○路○段一九七號九樓告訴人丁○○、庚○○夫妻經營之一仁通運股份有限公司
    （下簡稱一仁公司）內，佯稱渠等欲擴大經營房貨抵押設定等業務，需資金周轉
    云云，使丁○○夫婦陷於錯誤，而交付新台幣（以下同）三百萬元。被告甲○○
    、乙○○則交付乙○○之胞兄丙○○（另經不起訴確定）擔任負責人之品銳通商
    實業有限公司（下簡稱品銳公司）為發票人，金額二百五十萬元及五十萬元之支
    票各一紙，以取信於告訴人，詎事後屆期被告二人竟未有任何還款之表示，而上
    開支票亦不獲付款，幾經換票仍均遭退票，告訴人始知受騙，因認被告涉有詐欺
    罪嫌。
二、按犯罪事實應依證據認定之，無證據不得推定其犯罪事實。又不能證明被告犯罪
    者，應諭知無罪之判決，刑事訴訟法第一百五十四條、第三百零一條第一項分別
    定有明文。又事實之認定，應憑證據，如未能發現相當證據，或證據不足以證明
    ，自不能以推測或擬制之方法，為裁判基礎。又告訴人之告訴，係以使被告受刑
    事訴追為目的，是其陳述是否與事實相符，仍應調查其他證據以資審認（最高法
    院四十年臺上字第八六號、五十二年臺上字第一三００號判例參照）。
三、按刑法第三百三十九條第一項之詐欺罪，須行為人施用詐術，致他人陷於錯誤而
    為財物之交付始可，如行為人並未施用詐術，或其所用方法不能認係詐術，亦不
    致使人陷於錯誤，即均與該條之構成要件有間（最高法院四十六年度臺上字第二
    六０號判例參照）。訊據被告甲○○、乙○○均堅決否認有詐欺犯行，辯稱：被
    告乙○○向告訴人丁○○之妻庚○○長期有資金往來頻繁，被告乙○○與其兄丙○○共同經營之品銳公司有不動產之廠房設備，僅因一時資金週轉困難而於八十
    一年十一月間向庚○○貸款三百萬元，其等並不知庚○○之金錢來源，僅針對庚○○為債權人，於同年十二月間其等之前所交付返還之前貸款之支票金額三百萬
    元，尚有兌現，本案係因品銳公司遭人倒帳所拖累，其等事後亦已交付庚○○二
    十五萬元之票款，並以庚○○應給付予被告之舅母己○○之會款債務由其及己○○予以承擔而抵銷一百三十二萬元債務，其等已返還庚○○一百五十七萬元等語
    。經查：
    （一）被告乙○○與告訴人丁○○之妻長期有資金往來之事實，業據證人庚○○
          到庭證述明確，並據泛亞商業銀行以泛儲發字第四五七號函說明品銳公司
          所開出之支票係由戶名丁○○經世華銀行台北分行新店辦事處提示兌現，
          有該行之分戶明細帳在卷可參，及台北國際商業銀行信義分行北商銀信字
          第三六七號函、彰化商業銀行彰世貿字第五六０號函、寶島商業銀行敦南
          分行寶銀敦南管字第八九一一三號函所附支票影本之背面有「一仁通運股
          份有限公司」背書或存入世華銀行戶名丁○○之帳戶內可參。被告所製作
          之「乙○○與庚○○借貸明細表」亦經證人庚○○到庭證稱屬實，則被告
          自八十年七月間起即陸續向庚○○貸款，而以品銳公司為發票人之遠期支
          票支付貸款，於八十一年十二月七日前，所貸一千多萬元款項均如期兌現
          之事實，應可認定。
    （二）次查，被告乙○○與其兄丙○○所經營之品銳公司於八十一年十一月中旬
          之財務狀況尚佳，有品銳公司之土地及建物所有權狀影本、支票帳戶對帳
          單及定存證明影本在卷可參，則被告於八十一年十一月中旬貸款時，其仍
          有償債能力，應可認定。
    （三）被告無法按期償還債款，係因嗣後品銳公司之債務人戊○○倒帳七、八百
          萬元始無法支付之事實，業據證人丙○○到庭證述明確（見本院八十八年
          十二月二十三日訊問筆錄）。而被告甲○○於八十三年二月間仍向客戶「
          峰生企業有限公司」借得合計金額共三百萬元之第一銀行世貿分行支票共
          八張交付庚○○以清償先前之借款，於八十三年二月十日其中金額二十五
          萬元之支票（票號ＦＡ0000000號）業經庚○○交付他人兌領，
          有第一商業銀行世貿分行一世字第七號函在卷可參，而於八十三年四月十
          日金額二十五萬（票號ＦＡ0000000號）之支票亦由庚○○自其代
          收銀行台灣銀行和平東路分行抽回後，退還予被告乙○○之舅母己○○抵
          充應繳之死會款等事實，亦據證人庚○○、己○○證述屬實（八十九年一
          月十八日、八十九年三月九日訊問筆錄），並有第一商業銀行世貿分行一
          世字第七號函及支票影本在卷可參，則被告二人於事後業已返還部分款項
          ，應可認定。
    （四）再查，證人己○○證稱：告訴人之妻庚○○曾稱要求以被告乙○○所欠款
          項抵銷其應繳納之六會會款，經其同意承擔該債務，庚○○即未再繳納死
          會款等語明確（見前揭筆錄），證人庚○○復證稱其曾參加該互助會，並
          經證人庚○○之妹辛○○亦到庭證述其確以其姊妹劉秀綿、劉秀雁之名義
          加入己○○為會首之互助會共六會等語屬實（見本院八十九年三月九日訊
          問筆錄），雖證人辛○○證稱：六個會均得標，每月繳納六萬元死會款，
          其繳納至尾會為止云云，惟業經證人己○○當場否認證稱：一會二萬元，
          六會每月為十二萬元，辛○○所言不實等語（見前揭筆錄），而證人劉秀
          絲於偵訊中亦證稱其參加該互助會二會等語（見八十八年四月十二日偵訊
          筆錄），則證人辛○○所證顯係迴護其姊庚○○之詞，不足採信，被告所
          辯庚○○業經表示以會款抵銷本案欠款之事實，應可認定。按告訴人之妻
          庚○○既主張以應繳納之六會死會會款抵銷被告欠債，依己○○所陳其應
          繳納之會款為一百三十二萬元，則被告前已給付二十五萬元，並經庚○○
          以應繳納會款抵銷欠款一百三十二萬元，被告於本案之貸款後就本案之債
          務業已清償一百五十七萬元之事實，足堪認定。
    （五）綜上所述，被告與告訴人之妻庚○○有長期金錢借貸，被告除本案之欠款
          外，均已按期還清之事實，業據告訴人之妻庚○○到庭證述明確（見本院
          八十九年八月十七日訊問筆錄），被告於八十一年十一月間借貸本案之款
          項時，尚有資力予以清償，其事後雖因其他債務人無法清償款項以致無法
          按期返還本案之三百萬元貸款，惟其業已交付及抵銷共計一百五十七萬元
          之債務，其於貸款時尚有資力返還，於事後並已返還近半數款項，則被告
          二人並無詐欺犯意，甚為明確。本件告訴人與被告間純屬民事債務糾葛，
          應循民事途徑解決，核與詐欺罪之構成要件尚屬有間。此外復查無被告二
          人有何詐欺之情事，尚難僅以被告未按期返還全部貸款即推論被告有詐欺
          之犯意。本件不能證明被告二人犯罪，依首開說明，自應為被告二人均無
          罪之諭知。
據上論斷，應依刑事訴訟法第三百零一條第一項，判決如主文。
中      華      民      國    八十九    年      十      月    三十一    日
                            臺灣臺北地方法院刑事第九庭
                                            法  官   沈君玲
右正本證明與原本無異
如不服本判決，應於判決送達後十日內，向本院提出上訴狀。
                                            書記官   戴伯勳
中      華      民      國    八十九    年      十一    月      五      日


司法院資訊處製作；財團法人民間司法改革基金會備份。
